臺灣高等法院臺中分院民事判決 　　　八十九年度重上字第七號
　　上　訴　人　義大利商‧埃鐵瑪豪登有限公司（ITEMA HOLDING S.P.A.）
　　法定代理人　羅迪西‧帕密羅.
　　法定代理人　甲○○
　　複　代理人　乙○○
右當事人間請求排除侵害等事件，上訴人對於中華民國八十八年十月十九日台灣彰化
地方法院八十六年度重訴字第六一號第一審判決提起上訴，本院判決如左：
    主    文
上訴駁回。
第二審訴訟費用由上訴人負擔。
    事實及理由
一、本件原上訴人義大利商‧諾瓦瑪特斯有限公司（ＮＵＯＶＡＶＡＭＡＴＥＸS.P.
    A.）業已於民國（下同）九十年十二月十二日因合併而消滅，所有合併前關於義
    大利商‧諾瓦瑪特斯有限公司之一切權利、義務，均由合併後之義大利商‧埃鐵
    瑪豪登有限公司（ＩＴＥＭＡＨＯＬＤＩＮＧS.P.A.）概括承受；並據義大利商
    ‧埃鐵瑪豪登有限公司提出經公、認證之合併契約及法人證明文件，具狀聲明承
    受訴訟在案，核無不合。
二、按未經認許之外國法人或團體就本法規定之事項得為告訴、自訴或提起民事訴訟
    。但以條約或其本國法令、慣例、中華民國國民或團體得在該國享有同等權利者
    為限，其由團體或機構互訂保護專利之協議，經經濟部核准者亦同，專利法第九
    十五條定有明文。經查，本件原上訴人義大利商‧諾瓦瑪特斯有限公司（ＮＵＯ
    ＶＡＶＡＭＡＴＥＸS.P.及合併後承受訴訟之義大利商‧埃鐵瑪豪登有限公司（
    ＩＴＥＭＡＨＯＬＤＩＮＧS.P.A.），均為依義大利國法律設立存續之公司，其
    主營業所設於Ｖｉａ，Ｄｉｖｉｓｉｏｎｅ，Ｔｒｉｄｅｎｔｉｎａ１９／２１
    ，２４０２０，Ｖｉｅｅａ，Ｄｉ，Ｓｅｒｉｏ（Ｂｅｒｇａｍｏ），Ｉｔａｌ
    ｙ；嗣設於Via Case Sparse,4 24020 COLZATE（Bergamo）等情，有上訴人提出
    之法人營業範圍說明書為證，而上訴人在我國並未設有事務所或營業所，亦未經
    我國認許，為未經認許之外國法人等情，亦據上訴人自認明確（見上訴人九十年
    六月十二日所提之準備書狀三，本院九十年十二月十九日準備程序筆錄，本院九
    十一年三月十二日、九十一年六月二十五言詞辯論筆錄）。上訴人既為未經認許
    之外國法人，在我國亦未設有事務所，則其在我國依專利法之規定提起損害賠償
    或排除侵害之訴訟，須符合前揭專利法第九十五條但書規定之情形，始得認為合
    法。經查，我國並未與義大利國簽訂專利優先權相關之合作協定，有經濟部智慧
    財產局國際合作雙邊協定事項查詢資料附卷可稽，是應認我國與義大利國之間並
    無條約或互訂保護專利之協議存在。惟據上訴人提出義大利國專利法部分節錄條
    文，其中義大利國專利法第二十一條內容為：外國人的工業發明可以在和義大
    利人民一樣的條件下，享有專利權。所有我國（指義大利國）依國際公約現在
    承認、已承認、未來承認，給予外國人關於工業發明專利權的利益，效力均及於
    義大利國的團體及人民；另經本院依職權函查經濟部智慧財產局上訴人有無專利
    法第九十五條但書規定之情形？經濟部智慧財產局函覆：「本局受理義大利法人
    之專利申請案時，並未審究該法人是否經我國認許，實務上義大利受理我國人民
    之專利申請，我國也受理該國人民之專利申請，至義大利是否受理未經該國認許
    之中華民國法人申請專利權，本局並無正式資料」等情，亦有經濟部智慧財產局
    （九十）智法字第０九０００一０一二七０號函附卷可稽。參以增訂專利法第九
    十五條之理由為：「（修正前）專利法規定外國人得申請專利包括外國法人或團
    體，在實務上並不需先依法認許後再行申請專利，其專利既經依法核准，在實體
    上即已取得專利權，若不同時賦予訴權，將導致專利權之保護之缺陷，故為符專
    利法之基本精神，對未經認許之外國法人或團體，本於互惠原則，賦予告訴、自
    訴或提起民事訴訟之權」。由此可知專利法第九十五條之立法目的，主要在就專
    利法規定事項，例外地賦予未經認許之外國法人，於取得專利權後，有為告訴、
    自訴之權利，以符合「有權利必有救濟」之原則，絕無使本得依法以「非法人團
    體」身分提起民事訴訟之未經認許之外國法人，反而遭受更不利限制之意。再參
    諸我國於九十一年一月一日起正式成為ＷＴＯ之會員後，由於我國在加入ＷＴＯ
    時所作之承諾，表示我國將會把所有基於雙邊協定之互惠優惠，擴大及於所有Ｗ
    ＴＯ會員，並取消任何互惠規定。故目前與我國有互惠原則之國家既包括所有Ｗ
    ＴＯ之會員國，而義大利國也是ＷＴＯ會員國，此亦有卷附經濟部智慧財產局世
    界貿易組織會員國名單查詢資料附卷可稽。是上訴人提起本件訴訟，核與專利法
    第九十五條規定，並無不合，核先敘明。
三、本件上訴人起訴主張：被上訴人甲○○為被上訴人益進機械工業股份有限公司（
    下簡稱益進公司）之法定代理人，其明知上訴人係新型第四四六三二號「無梭織
    機之緯紗插入構件運動控制機構」專利之專利權人，依專利法第一百零三條規定
    就該專利有排除他人未經上訴人同意而製造、販賣、使用或為上述目的而進口該
    新型專利物品之權利，竟於八十一年間開始大量生產製造侵害上訴人上開新型專
    利權之引緯機構安裝於被上訴人益進公司所生產之ＩＣ９２６、ＩＣ９２６Ｓ型
    號之無梭織布機上，出口至東南亞國家及大陸地區販售圖利，侵害上訴人之新型
    第四四六三二號專利權。被上訴人益進公司所生產之ＩＣ９２６型織布機之緯入
    機構係利用上訴人新型第四四六三二號專利之主要技術內容所完成，故依專利法
    第一百零五條準用第二十九條之規定，ＩＣ９２６型織布機之緯入機構係屬新型
    第四四六三二號專利之再發明。被上訴人之新型第一二九三九九號專利，實係基
    於新型第四二五四０、六四八一七號專利，再就無梭織布機之引緯驅動機構所為
    改良。被上訴人依新型第四二五四０、六四八一七號專利製造ＩＣ９２６型織布
    機，既屬利用新型第四四六三二號專利之主要技術內容所完成，則被上訴人依據
    植基於新型第四二五四０、六四八一七號專利，僅屬引緯驅動機構改良之新型第
    一二九三九九號專利，所製造銷售之ＩＣ９２６或ＩＣ９２６Ｓ型織布機，自不
    免利用新型第四四六三二號專利之主要技術內容，故被上訴人縱依新型第一二九
    三九九號專利製造ＩＣ９２６或ＩＣ９２６Ｓ型織布機，仍有侵害上訴人之新型
    第四四六三二號專利權情事，原審認定被上訴人於八十三年十一月十四日後製造
    之ＩＣ９２６型織布機，與其前依新型第四二五四０、六四八一七號專利製造之
    ＩＣ９２６型織布機不同，自有不當。況且原審疏未審酌被上訴人依新型第一二
    九三九九號專利製造ＩＣ９２６或ＩＣ９２６Ｓ型織布機，亦係利用新型第四四
    六三二號專利之主要技術內容，遽行論斷被上訴人不侵害上訴人之新型第四四六
    三二號專利權，亦有未合。引緯機構確屬織布機之重要構成部分，無梭織機之緯
    紗插入構件運動控制機構確係無梭織布機之市場價值產生來源，因此上訴人主張
    依專利法第一百零五條、第八十九條第二項規定，以被上訴人銷售ＩＣ９２６或
    ＩＣ９２６Ｓ型織布機之全部收入為準，計算損害賠償額為新台幣（下同）七千
    六百萬元，依照專利法第一百零五條、第八十八條第一項，及不當得利、公司法
    第二十三條規定，請求被上訴人連帶給付賠償金，以及連帶返還不當得利七千六
    百萬元；上訴人之業務上信譽確因被上訴人侵害新型第四四六三二號專利權而受
    損，依專利法第一百零五條、第八十九條第二項規定，上訴人自得請求被上訴人
    連帶給付賠償金四百萬元，綜上被上訴人共應連帶給付上訴人八千萬元；上訴人
    依照專利法第九十三條規定併請求被上訴人應負擔費用，將本件民事判決書全部
    登報等語。並上訴聲明：（一）原判決廢棄。（二）被上訴人應連帶給付上訴人
    八千萬元，及自起訴狀繕本送達翌日起至清償日止，按週年利率百分之五計算之
    利息。（三）被上訴人應將本件民事判決書全部，以十全之版面，刊登於經濟日
    報第一版、全國版或工商日報第一版、全國版一日，費用由被上訴人連帶負擔。
    （四）上訴人願供擔保請准宣告假執行。
四、被上訴人則以：被上訴人之專利在引緯機構之滑塊結構上，與上訴人之專利不同
    ；被上訴人之機器係依據自己所有之新型第四二五四０號、新型第六四八一七號
    二項專利而生產，並非仿冒。上訴人早於七十九年間，即以被上訴人所產製之Ｉ
    Ｃ９１６型號織布機侵害其專利權，而向台灣彰化地方法院檢察署檢察官提出告
    訴，經檢察官送前中央標準局鑑定結果，認為被上訴人之機器與上訴人之專利「
    設計原理固屬相同，惟其（指被上訴人機器）共振滑塊具一於直徑外圍側處，向
    上凸出，設有不同高度之定位塊．．．自難認二者，有何相仿之處」等情，而經
    檢察官將被上訴人甲○○處分不起訴在案，被上訴人是在相信上開不起訴處分及
    前中央標準局之鑑定意見下，才繼續生產，至八十三年一月十二日上訴人再度提
    出刑事告訴，並查扣系爭物品時，被上訴人在主觀上並無何故意或過失之情事可
    言。而本件ＩＣ９２６與ＩＣ９１６型號織布機之引緯機構均相同，只是尺寸上
    有些差異，以適應不同之機型，亦經前中央標準局八十三年五月二十六日（八三
    ）台專（判）０五０三一字第一一三０六一號函敘明甚詳，因此，被上訴人生產
    上開產品並未侵害上訴人之專利權，至為明顯。本件上訴人於八十三年一月十二
    日重新提出刑事告訴後，檢察官竟未以同一案件，已經偵查終結之事實，為不起
    訴處分，而再次送鑑定，前中央標準局竟改變以往見解，認定被上訴人之機器，
    係原告專利案之再發明，中標局之鑑定前後矛盾，顯非的論。本件上訴人係依據
    專利法第八十八條之規定而為請求，但上訴人在八十三年一月十二日二度告訴，
    並至被上訴人益進公司查扣機械時，已知行為賠償義務人，惟其遲至八十五年十
    一月十四日才提起本件請求，其求償權依同法條第三項規定已因時效完成而消滅
    。被上訴人自八十三年上訴人提出第二次刑事告訴，經前中央標準局改變見解，
    認定為再發明，被上訴人甲○○遭檢察官起訴後，即未再使用原先之「共振滑塊
    」繼續生產系爭專利產品，而另行研發另一新型專利，並於八十四年間開始生產
    ，於八十五年五月十三日向前中央標準局提出申請，八十六年十月二十一日經核
    准給予新型第一二九三九九號專利權，但因ＩＣ９２６係織布機之型號，已為消
    費者所熟知，且被上訴人變更者僅其中滑塊部份，因此有時仍汎稱為ＩＣ９２６
    ，但後來為明白區分，有時會書寫為ＩＣ９２６ｓ，另註明即ＩＣ９２６，此在
    出口報單上，在ＩＣ９２６ｓ後面註記ＩＣ９２６，即是此義；上訴人主張被上
    訴人所有型號ＩＣ９２６機器內之滑塊均係舊型侵害其專利權，並非事實。且滑
    塊之製作成本僅二十餘元，引緯機構一組之單價依上訴人所稱亦僅四千七百元，
    引緯機構並非織布機之重要成分，上訴人請求依照專利法第八十九條第一項第二
    款計算之損害，確以整個織布機之售價作為計算之基準並非正確。八十三年十月
    七日刑事庭第一審承審法官至現場所勘驗之ＩＣ９１６、ＩＣ９２６型號機器，
    係被上訴人以前所製造留在工廠內，而於當天提出供法院勘驗，並非於被起訴後
    仍繼續生產系爭產品，且即認該等機器係當天才生產，距上訴人起訴之八十五年
    十一月十四日亦已逾二年，上訴人之損害賠償請求權已因逾二年時效期間而消滅
    ，再提起本件請求為無理由。專利法第八十八條第三項時效之規定與民法第一百
    九十七條第一項規定相同，顯係侵權行為型態之特別法規，除此之外，並無不當
    得利之規定，自不得援引作為本件請求權之基礎。又本件亦與不當得利不同，民
    法第一百九十七條第二項，以侵權行為人「受利益」與被害人「受損害」間有因
    果關係存在為要件，本件被上訴人「受利益」係出售其產製之整台機器而來，並
    非因侵害上訴人之專利權（例如製造、販賣上訴人之滑塊專利）而來，亦即被上
    訴人之「受利益」與上訴人之「受損害」間並無因果關係等語，資為抗辯，並答
    辯聲明：請求駁回上訴人之上訴。
五、上訴人主張：其係新型第四四六三二號「無梭織機之緯紗插入構件運動控制機構
    」專利之專利權人，被上訴人未經其同意，於八十一年間開始大量生產製造侵害
    其上開新型專利權之引緯機構安裝於被上訴人益進公司所生產之ＩＣ９１６、Ｉ
    Ｃ９２６型號之無梭織布機上，出售圖利，被上訴人安裝於上開ＩＣ９１６、Ｉ
    Ｃ９２６型織布機內之引緯機構係上訴人上開專利之再發明，業經前中央標準局
    鑑定明確等語。被上訴人則以被上訴人之專利在引緯機構之滑塊結構上，與上訴
    人之專利不同；被上訴人之機器係依據自己所有之新型第四二五四０號、新型第
    六四八一七號二項專利而生產，並非仿冒，上訴人早於七十九年間，即以被上訴
    人所產製之ＩＣ９１６型號織布機侵害其專利權，而向台灣彰化地方法院檢察署
    檢察官提出告訴，經檢察官送前中央標準局鑑定結果，認為被上訴人所產製之Ｉ
    Ｃ９１６織布機內裝置之引緯機構與上訴人之專利並無何相仿之處，本件上訴人
    起訴之ＩＣ９１６、ＩＣ９２６型號織布機內之引緯機構與七十九年製造之ＩＣ
    ９１６型號織布機內之引緯機構均屬相同，並非上訴人專利之再發明，前中央標
    準局前後鑑定不一，實不足採等語。是本件首應審究者為被上訴人所產製之ＩＣ
    ９１６、ＩＣ９２６型號織布機內裝置之引緯機構是否為上訴人新型第四四六三
    二號專利之再發明，而有侵害上訴人專利權情事。經查：
（一）上訴人為新型第四四六三二號「無梭織機之緯紗插入構件運動控制機構」之專
      利權人，專利期間自七十七年三月十六日至八十六年六月六日止，依其申請專
      利範圍所載，其構造係在無梭織機控制緯紗插入機構中，有一齒輪控制握爪承
      載皮帶，被可變螺距凸輪螺桿帶動向前及向後旋轉，縱向的越過一滑件，而沿
      著受力的直進路線前後移動，其特徵為，前述滑件承載裝置接合螺桿的螺紋喫
      合有一雙共振滑塊，共振滑塊之形狀依說明書說明及圖示所示，係一金屬結構
      具有一呈漸開線輪廓之突起外表面，配合於可變螺距凸輪螺桿螺紋表面，有該
      專利證書及專利說明書在卷可憑。而被上訴人公司分別取得新型第四二五四○
      號「變導程角螺桿傳動之引緯機構」（專利期間自七十七年九月一日至八十七
      年八月三十一日止）及新型第六四八一七號「變導程螺桿傳動引緯機構之滑塊
      結構改良」（專利期間自八十年七月一日至九十年六月三十日止）之專利權。
      新型第四二五四○號「變導程角螺桿傳動之引緯機構」申請專利範圍係由一曲
      柄箱、一組連桿、一滑塊座箱及一具有變導程角之螺桿共同組合而成，其特徵
      在於：滑塊座箱之滑件蓋中央貫設有螺桿，配合調整軸栓之外徑螺紋段相互螺
      結，且該調整螺栓末端擴大面抵制滑塊座背面，特能由調整螺栓之旋轉移位，
      進而調整滑塊座及其內之兩滑塊導軌與導螺桿之螺槽相互間楔合密度，俾能提
      供一種可適用於不同類型無梭織機用之引緯機構，具有較廣之適用範圍者。而
      新型第六四八一七號「變導程螺桿傳動引緯機構之滑塊結構改良」，依其申請
      專利範圍所載，該滑塊仍以心軸樞設於襯套上，使其能夠與變導程螺桿之螺紋
      曲面觸接，其特徵在於：該滑塊含有一底座配合兩迴動導塊疊接組合，使底座
      外徑凸設之擋體一側面配合彈性元件鎖結固定矗立，另凸設有一擋體凸起與彈
      性元件對應，兩迴動導塊係屬完全相同結構，呈上下相貼合，使兩者之所有相
      關位置呈上下與左右對應，側面凸設為擋塊，與擋塊相鄰側凸設有滑塊體，並
      於滑塊體末端形成驅動面，俾使該驅動面得與變導程螺桿之螺紋曲面觸接，同
      時其一擋塊會受底座之擋體阻擋，而另一擋塊則受彈性元件阻擋，以限制迴動
      導塊之迴動範圍，以達到滑塊之迴動導塊受底座之擋體及彈性元件推頂，而能
      使兩驅動面隨時頂貼於變導程螺桿之螺紋曲面上，不管該螺紋曲面之曲度如何
      的變化，都能夠保持其前後兩點之接觸者，亦有各該專利證書及專利說明書附
      卷可憑。
（二）依上訴人於新型第四四六三二號專利說明書所載：「申請人所作的研究在克服
      此缺點，已准許發現有適當輪廓的共振滑塊（易於配合螺桿螺紋，對應很寬的
      負荷面），取代已知的滾轉裝置（具有非常縮減的表面負荷在螺桿的螺紋）。
      已能令人驚奇的解決由於增加機器運轉速所引起的任何問題，減少磨損–即使
      在很高的機器運轉速度下–達到完全可接受的值。本創作因此有關於控制無梭
      織機中緯紗持紗器的動作之機構。其中齒輪控制握爪承載皮帶，被可變螺距凸
      輪螺桿引起向前及向後旋轉，縱向的越過一滑件，其沿著受力的直進路線前後
      移動，其特徵為，前述滑件承載裝置接合前述螺桿的螺紋，並易於導致旋轉，
      包括相對的一雙共滑塊振。最好，為了接合此設備的凸輪螺桿，前述滑塊製成
      附有漸開線表面，也由於其共振，易於配合前述螺桿的螺紋」及「請求專利部
      分：１、在無梭織機答棚中，控制緯紗插入件如同緯紗器的動作之機構，其中
      齒輪控制握爪承載皮帶，被可變螺距凸輪螺桿引起向前及向後旋轉，縱向的越
      過一滑件，其沿著受力的直進路線前後移動，其特徵為，前述滑件承載裝置接
      合前述螺桿的螺紋，並易於導致旋轉，包括相對的一雙共滑塊振。２、依據請
      求專利部分第１項之機構，其中前述滑塊的滑動而具有漸開線輪廓，由於滑塊
      的共振，易於配合凸輪螺桿的螺紋」（見本院卷一第一三０頁至第一三四頁）
      ；足認上訴人新型第四四六三二號專利範圍特徵在於滑塊，上訴人於告訴被上
      訴人甲○○違反專利法之刑事案件中之刑事代理人，亦自承所申請專利是那滑
　　　塊部份（見台灣彰化地方法八十三年度易字第一六七六號刑事一審卷八十三年
　　　七月十九日筆錄）；證人即經濟部中央標準局專員嚴惠祥、蘇清澤於上開刑事
　　　案件審理中亦結證稱：新型第四四六三二號專利特徵是滑塊，新型第四二五四
　　　○號是一種緯入機構，是要達到變加速度的結構，新型第六四八一七號專利是
　　　滑塊」等語（見上開刑事卷第一九八頁反面）。
（三）上訴人曾於七十九年間，以被上訴人所產製之ＩＣ９１６型號織布機侵害其專
      利權，而向台灣彰化地方法院檢察署檢察官提出告訴，經檢察官送前中央標準
      局鑑定結果認：「被上訴人生產之緯紗插入構件運動控制機構與新型第四四六
      三二號專利權設計原理固屬相同，惟其共振滑塊具一於直徑外圍側處，向上凸
      出，設有不同高度之定位塊，並於高度較低之定位塊上另設一高度高於另一定
      位塊之板片彈簧鋼製環體及二厚度略等於鋼製環體面較高於定位塊之高度，且
      兩側外形係可卡置於鋼製環體之二定位塊間，另一邊並突設具開線輪廓之突起
      外表面之鋼製環體，非如新型第四四六三二號專利權之共振滑塊僅為單一金屬
      橫件；其中之一鋼製環體係卡於製定位於鋼製環體之二定位塊間，另一鋼製環
      體則與前述之鋼製環體呈反面後再套疊設於其上，並可為活動地使其一側能抵
      觸或壓制於鋼製環體所設之板片彈簧，致令二鋼製環體之突起外表面，可以較
      佳地配合滑動於可變螺距凸輪螺桿紋面上，此觀之變導程角螺桿傳動之引緯機
      構新型專利說明書、細部分解圖與新型第四四六三二號新型專利說明書及細部
      分解圖，已灼然至明，自難認二者，有何相仿之處」等情，復經檢察官將被上
      訴人甲○○處分不起訴在案，此有上開不起訴處分書附卷可參。本件上訴人於
      八十三年一月十二日，再向台灣彰化地方法院檢察署檢察官提出告訴，並會同
      台灣彰化地方法院檢察署檢察官至被上訴人公司查扣之ＩＣ９２６與ＩＣ９１
      ６型號織布機之引緯機構，經檢察官送前中央標準局鑑定結果認：「現場實物
      分別為ＩＣ９２６與ＩＣ９１６之緯入機構，該兩只緯入機構之基本元件皆相
      同，僅是元件尺寸上有些差異，以適應不同機型。現場實物與新型第四四六三
      二號專利案比較，實物之緯入機構之基本構件如齒輪、握爪、皮帶、凸輪螺桿
      、曲柄連桿組及共振滑塊與該專利案相同，惟實物之滑塊係由底座配合兩迴動
      導塊及板片彈簧組成，可彈性調節與螺桿之貼觸曲面；而該專利案之滑塊係一
      單一金屬構件，其與螺桿之貼觸係採共軛接觸，不能隨螺桿之螺紋曲面變更，
      故實物之滑塊構造可彈性調節兩接觸面與螺紋曲面維持兩接觸點，較該專利案
      具穩定驅動螺桿旋轉及降低滑塊與螺桿接觸阻力、減少磨耗、延長滑塊壽命等
      功效。據上分析，實物係利用該專利案申請專利範圍所述之整體構造完成，惟
      其滑塊構造與該專利案不同」等情，有經濟部中央標準局八十三年五月二十六
      日以（83）台專（判）○五○三一字第一一三○六一號函一件在卷可憑。復經
      刑事案件承審法官函請經濟部中央標準局就上開所查扣之ＩＣ９２６與ＩＣ９
      １６之緯入機構與被上訴人新型第四二五四○號及新型第六四八一七號申請專
      利範圍比較異同，鑑定結果認為：「實物型號ＩＣ９１６紡織機之緯入機構與
      新型第四二五四○號之申請專利範圍相同；實物型號ＩＣ９２６紡織機之緯入
      機構與新型第四二五四○號申請專利範圍不相同；實物型號ＩＣ９１６、ＩＣ
      ９２６紡織機之滑塊與新型第六四八一七號申請專利範圍相同」，此亦有上開
      鑑定報告附於上開刑事卷可參。足認被上訴人所產製之型號ＩＣ９１６、ＩＣ
      ９２６紡織機之滑塊，係使用其所取得新型第六四八一七號專利之滑塊。是不
      論是七十九年不起訴案件中，或者是八十三年上訴人再次提出刑事告訴案件中
      ，經送中央標準局鑑定，均明白顯示兩造所申請專利範圍之滑塊結構不同。
（四）經濟部中央標準局上開鑑定書固同時認為被上訴人所產製之上開扣案型號ＩＣ
      ９１６、ＩＣ９２６紡織機之緯入機構，係利用上訴人新型第四四六三二號專
      利之主要技術內容所完成，該二實物係屬新型第四四六三二號專利案之再發明
      。惟查上訴人曾舉發被上訴人所有新型第六四八一七號「變導程螺桿傳動引緯
      機構之滑塊結構改良」，經經濟部中央標準局審定結果，認舉發不成立，其審
      定理由為：「（一）本案「變導程螺桿傳動引緯機構之滑塊結構改良」係於八
      十年一月八日申請專利，本局於八十年五月二十三日審定准予專利，其是否違
      反規定，自應以審定核准時即八十三年一月二十三日修正前之專利法令為準，
      合先敘明。（二）本案係一種「變導程螺桿傳動引緯機構之滑塊結構改良」，
      其主要特徵為滑塊含有一底座配合兩迴動導塊疊接組合，底座外徑設之擋體一
      側配合彈性元件鎖結固立，另凸設有一擋體與彈性元件對應，兩迴動導塊屬完
      全相同結構，側面凸設擋塊，與擋塊鄰側　設滑塊體，於滑塊體末端形成驅動
      面，驅動面螺紋曲面接觸，同時十其一擋塊受底座擋體阻擋，另一擋塊則受彈
      性元件阻擋，編限制迴動導塊之迴動範圍。（三）舉發附件三為本案專利說明
      書影本；舉發附件一、二為七十七年三月十六日公告之第0000000號新
      型第四二五四○號「無梭織機之緯紗插入構件運動控制機構」專利案申請專利
      範圍更正公告及說明書、圖式影本（下稱引證案）。主要揭示滑件承載裝置接
      合螺桿之螺紋，並包括相對的一雙共振滑塊；引證案與本案比較，引證案之滑
      塊為單一之金屬結構具有外表面漸開線輪廓，而本案之滑塊則由兩迴動導塊配
      合彈性元件與一底座疊接組合而成，滑塊之迴動導塊則受底座擋體、彈性元件
      限制、阻擋者，故兩案之構件結構形狀、數目及組合空間型態皆不同，兩案屬
      不同之構造；本案之兩件式滑塊結構改良，可利用彈性調節使滑塊確保與螺紋
      曲面維持前後兩接觸點，以穩定驅動螺桿旋轉，並減少磨耗阻力，且本案滑塊
      之精度要求不高，製造組合較為容易；另彈性元件以鋼件製成，自有其合理使
      用壽命，對任何構件而言，此均屬合理之使用消耗，並無不當；本案之構件雖
      較多，但係針對本案改良結構需要所設之基本構件，除有前述諸項優點外，本
      案組合結構尚可適用不同尺寸之織機，功切效顯較引證案增進，引證案不具證
      據力。據上論結，本案無違修正前專利法第九十五條及第九十六條第五款之規
      定，舉發不成立。」此有經濟部中央標準局八十三年十月十九日台專（判）０
      五０一字第一三一三五五號審定書附於原審八十三年度易字第一六七六號刑事
      卷第一四四頁可稽。又「新型第四四六三二號專利的特徵之一為具漸開線輪廓
      之滑塊，按漸開線輪廓僅是眾多幾何曲面的一種，其他常用之用曲面有擺線曲
      面、雙曲線曲面、圓柱形、圓錐形（此為成大研發獲得之專利第八六九二三號
      ）．．．這些曲面做成的滑塊（或稱嚙合件）須與各自對應的螺桿搭配，而具
      有特定的理論及運動特性，不將嚙合件互換。新型第六四八一七號專利係被告
      所研發出的「等導程曲面」，配合分離式設計，產生適用於不同寬度之布機的
      優點。其理論基礎與新型第四四六三二號專利完全不同，無法由新型第四四六
      三二號專利之漸開線輪廓之技術內容加以改良，就得到新型第六四八一七號專
      利之曲面。若將漸開線輪廓滑塊直按切成兩半，也無法與被告拓生產之螺桿嚙
      合操作」等情，亦據成大教授黃文敏提出說明書並於上開刑事案件審理中結證
      明確（見同上刑事卷第二三一頁反面、第二三三頁）。如上所述，上訴人新型
      第四四六三二號專利範圍特徵在於滑塊；而被上訴人新型第四四六三二號專利
      特徵亦在滑塊；被上訴人所產製之型號ＩＣ９１６、ＩＣ９２６紡織機之滑塊
      ，既使用其所取得新型第六四八一七號專利之滑塊，該滑塊構造與上訴人新型
      第四四六三二號專利案既不同，能否認係屬上訴人新型第四四六三二號專利案
      之再發明，即非無疑。
（五）按專利法於八十三年一月二十一日修正，同年一月二十三日公布實施。依修正
      前專利法第九條規定，利用他人之發明或新型在其專利權期內再發明者，得申
      請專利，但再發明人應給專利權人以相當之補償金或協議合製，專利權人如無
      正當理由，不得拒絕。又依修正後之專利法第二十九條規定，利用他人之發明
      或新型再發明者，得申請發明專利。前項之再發明，係指利用他人發明或新型
      之主要技術內容所完成之發明。第八十條第一項規定，第二十九條再發明專利
      權人未經原專利權人同意，不得實施其發明。被上訴人分別取得新型第四二五
      四○號「變導程角螺桿傳動之引緯機構」專利權之專利期間自七十七年九月一
      日至八十七年八月三十一日止；新型第六四八一七號「變導程螺桿傳動引緯機
      構之滑塊結構改良」專利權之專利期間自八十年七月一日至九十年六月三十日
      止；又本件上訴人係於八十三年一月十二日，向台灣彰化地方法院檢察署檢察
      官提出告訴，並會同台灣彰化地方法院檢察署檢察官至被上訴人公司查扣系爭
      ＩＣ９２６與ＩＣ９１６型號織布機之引緯機構，均係在專利法修正前。是依
      修正前專利法第九條規定，縱認被上訴人所產製之ＩＣ９２６與ＩＣ９１６型
      號織布機之引緯機構，係利用上訴人新型第四四六三二號專利之主要技術內容
      所完成，該二實物係屬新型第四四六三二號專利案之再發明，亦無須經上訴人
      之同意。況被上訴人所產製之ＩＣ９２６與ＩＣ９１６型號織布機既係依據自
      己所有之新型第四二五四０號、新型第六四八一七號二項專利而生產；而上訴
      人於七十九年間，以被上訴人所產製之ＩＣ９１６型號織布機侵害其專利權，
      而向台灣彰化地方法院檢察署檢察官提出告訴，經檢察官送前中央標準局鑑定
      結果，認為被上訴人之機器與上訴人之專利設計原理固屬相同，惟二者之滑塊
      結構不同，難認二者有何相仿之處，而經檢察官將被上訴人甲○○處分不起訴
      在案。則在上開不起訴處分及前中央標準局之鑑定意見下，至被上訴人甲○○
      於八十三年六月十四日被台灣彰化地方法院檢察署檢察官以其違反專利法起訴
      前，被上訴人因實施其所有上開專利權而產製之ＩＣ９２６與ＩＣ９１６等型
      號織布機，尚難謂係故意或過失侵害上訴人之系爭專利權。
六、按專利法第八十八條第三項規定：「本條所定之請求權，自請求權人知有行為及
    賠償義務人時起，二年間不行使而消滅，自行為時起，逾十年者亦同。」被上訴
    人另以：上訴人在八十三年一月十二日二度告訴，至被上訴人公司查扣機器時，
    已知行為賠償義務人，惟其遲至八十五年十一月十四日才提起本件請求，其請求
    權已因罹二年時效期間而消滅等語抗辯。上訴人則主張侵害新型專利權之行為，
    通常係連續不斷，是損害賠償請求權之消滅時效，應自最後一次行為時起算，八
    十三年十月七日刑事案件第一審承審法官前往被上訴人公司勘驗，猶發現現場有
    系爭之IC-926型號織布機四台，且由財政部台中關稅局及基隆關稅局函檢送被上
    訴人自八十一年至八十六年之出口報單顯示，被上訴人自八十一年至八十六年間
    仍持續生產系爭物品，上訴人係於八十五年十一月十四日起訴，並未逾二年之時
    效期間。然為被上訴人所否認，並抗辯：刑庭法官勘驗之機器係上訴人提出告訴
    以前所製造尚留存公司內，被上訴人自八十三年一月十二日上訴人提出第二次刑
    事告訴，被上訴人甲○○被檢察官起訴後，即未再繼續生產系爭引緯機構，而另
    行研發另一新型專利，於八十四年間開始生產，並於八十六年十月二十一日取得
    新型第一二九三九九號專利權，因IC-926為織布機之型號，已為消費者所熟知，
    而新型專利僅係其中部分零件，故未更改機器之型號等語。查八十三年十月七日
    原審刑庭法官在被上訴人益進公司內勘驗目的，係在就被上訴人所產製之織布機
    與新型第六四八一七號「變導程螺桿傳動引緯機構之滑塊結構改良」專利是否完
    全相同？並現場鑑定緯入運動機構九一六、九二六型號織布機非當初查扣物，至
    係何時所製造？並未認定等情，此有勘驗筆錄附於上開刑事卷可參。是縱認係勘
    驗當時所製造，惟距上訴人起訴之八十五年十一月十四日亦已逾二年。又經原審
    及本院函詢財政部台中關稅局及基隆關稅局，由該二機關所檢送被上訴人自八十
    一年至八十六年之出口報單固顯示，被上訴人自八十三年十一月十四日以後之八
    十四年一月十三日起至八十五年九月十九日止，陸陸續續仍有出口IC-926型號織
    布機，惟「IC-926」係織布機之型號，並非系爭引緯機構之代號，為兩造所不爭
    執，上開出口報單所載之IC-926型號織布機，其內安裝之引緯機構，究係系爭引
    緯機構或被上訴人新研發之引緯機構，尚難由該出口報單得到證明。且被上訴人
    復已研發新的引緯機構，於八十五年五月十三日向前中央標準局提出申請，經核
    准給予新型第一二九三九九號「無梭織布機之引緯驅動機構改良」專利權，有專
    利證書及專利公報在卷足證。另證人即向被上訴人購買無梭織布機之客戶吳興昌
    於原審到庭亦結證稱：「伊於四年半前向被告買織布機十六台，三年半前買二十
    四台，二年前買十二台，三次均是買IC-926機型，伊不知被告出售之織布機內使
    用何種專利之引緯機構，但為維修方便，伊三次所購買者均為零件相同之織布機
    」等語。經原審提示專利第六四八一七號實物照片及專利第一二九三九九號實物
    照片供證人指認，證人則指出其向被上訴人購買之織布機其內裝設之零件如專利
    第一二九三九九號該張實物照片所示（參原審八十八年七月二十九日言詞辯論筆
    錄）。按當事人主張有利於己之事實者，就其事實有舉證之責任。民事訴訟法第
    二百七十七條定有明文。上訴人主張被上訴人依新型第四二五四０、六四八一七
    號專利製造ＩＣ９２６型織布機，既屬利用新型第四四六三二號專利之主要技術
    內容所完成，則被上訴人依據植基於新型第四二五四０、六四八一七號專利，僅
    屬引緯驅動機構改良之新型第一二九三九九號專利，所製造銷售之ＩＣ９２６或
    ＩＣ９２６Ｓ型織布機，自不免利用新型第四四六三二號專利之主要技術內容，
    故被上訴人縱依新型第一二九三九九號專利製造ＩＣ９２６或ＩＣ９２６Ｓ型織
    布機，仍有侵害上訴人之新型第四四六三二號專利權情事，並未舉證以為證明。
    上訴人復未能舉其他證據證明被上訴人自八十三年十一月十四日以後出口之IC-9
    26型號織布機內所裝設者引緯機構，有何侵害其新型第四四六三二號專利權；復
    參以證人吳興昌之證詞及被上訴人已另行取得新型第一二九三九九號專利權等情
    ，被上訴人所辯其自被上訴人甲○○被檢察官起訴後（經查閱刑事案卷，檢察官
    係於八十三年六月十四日起訴）即另行研發新型第一二九三九九號專利以代替系
    爭引緯機構，尚屬可採。本件上訴人於八十三年一月十二日提出刑事告訴，至被
    上訴人公司查扣機器時，已知行為賠償義務人，惟其遲至八十五年十一月十四日
    才提起本件請求，其請求權已因時效完成而消滅至明。
七、上訴人另主張被上訴人未經其同意，利用其系爭新型專利，產售系爭引緯機構，
    而該引緯機構為織布機之極重要構成部分，又是否配置該引緯機構為消費者決定
    是否購買該織布機之決定因素，故被上訴人等之得出售該織布機，是因其配置該
    引緯機構之果，即被上訴人因侵害上訴人之系爭新型專利而受出售該織布機之利
    ，致上訴人受損害，故縱上訴人之請求權已因時效完成而消滅，惟被上訴人仍因
    該侵權行為而受利益，致上訴人受損害，依民法第一百九十七條第二項之規定，
    上訴人仍得依關於不當得利之規定，請求被上訴人等返還其所受之利益等語。被
    上訴人則否認引緯機構為織布機之極重要構成部分，辯以：一部織布機有一百二
    百多個零組件，引緯機構只是其中之一。查：
（一）上訴人新型第四四六三二號專利範圍特徵在於滑塊；而被上訴人新型第四四六
      三二號專利特徵亦在滑塊；被上訴人所產製之型號ＩＣ９１６、ＩＣ９２６紡
      織機之滑塊，既使用其所取得新型第六四八一七號專利之滑塊，該滑塊構造與
      上訴人新型第四四六三二號專利案既不同，能否認係屬上訴人新型第四四六三
      二號專利案之再發明，即非無疑，已如上述。
（二）退步言之，縱認被上訴人所產製之ＩＣ９２６與ＩＣ９１６型號織布機之引緯
      機構，係利用上訴人新型第四四六三二號專利之主要技術內容所完成，該二實
      物係屬新型第四四六三二號專利案之再發明。按無法律上之原因而受利益，致
      他人受損害者，應返還其利益，民法第一百七十九條固有明文。惟一方受利益
      與他方受損害間須有因果關係存在，揆諸上開條文法意甚明。本件上訴人主張
      系爭引緯機構為織布機之極重要構成部分，被上訴人所以能出賣織布機係基於
      侵害其新型專利而來，並舉被上訴人之專利說明書為證。然查被上訴人之專利
      說明書固提及有效率之引緯機構為紡織機製造業所期盼，亦為消費者所樂意選
      購採用，然此僅說明有效率之引緯機構為織布機之優點，尚不足以推論其係織
      布機之重要構成部分。又上訴人所有專利之引緯機構一組單價僅約四千七百元
      （參原審八十八年六月二十九日言詞辯論筆錄），其出賣之織布機一部約一百
      六十二萬元（參原審上訴人八十八年六月二十九日準備書狀六），為上訴人自
      承在卷，是由引緯機構之價格亦難推出其為織布機之重要構成部分。且被上訴
      人所出賣之織布機其內安裝之引緯機構係被上訴人自己所有之新型第四二五四
      ０號、新型第六四八一七號二項專利，該二項專利雖經鑑定係上訴人系爭新型
      第四四六三二號專利之再發明，然鑑定報告同時亦指出：實物（指被上訴人IC
      -916、IC-926型號織布機）之滑塊係由底座配合兩迴動導塊及板片彈簧組成，
　　　可彈性調節與螺桿之貼觸曲面，而該上訴人專利案之滑塊係單一金屬構件，其
　　　與螺桿之貼觸係採共軛接觸，不能隨螺桿之螺紋曲面變更，故實物之滑塊構造
　　　可彈性調節兩接觸面與螺紋由面維持兩接觸點，較該專利案具穩定驅動螺桿旋
　　　轉及降低滑塊與螺桿接觸阻力、減少磨耗、延長壽命等功效；已如上述。足認
　　　被上訴人依其專利所產製之上開織布機有上訴人之專利所無之優點，則消費者
　　　是否因被上訴人上開專利之優點始向被上訴人購買織布機，亦未可知。綜上，
　　　上訴人主張其享有專利之引緯機構為消費者決定是否購買被上訴人所製造織布
　　　機之決定因素云云，尚不足採。是縱認被上訴人未經上訴人同意，利用上訴人
　　　之專利實施再發明有侵害上訴人專利權之情事，惟與被上訴人得出售織布機之
　　　間，尚難認有何因果關係存在。上訴人主張被上訴人出售織布機之所得，係基
　　　於侵害其專利權而來，為不當利得，依不當得利之法律關係請求返還，洵屬無
　　　據。
八、綜上所述，本件上訴人主張被上訴人未經其同意而實施再發明，所為係屬侵權行
    為，既無可採，復已罹於侵權行為請求權之時效；且與不當得利有間；則上訴人
    本於侵權行為及不當得利之法律關係，依專利法第一百零五條、第八十八條第一
    項、第八十九條第二項、第九十三條，公司法第二十三條第二項及民法第一百九
    十七第二項規定，請求被上訴人連帶給付上訴人八千萬元，及自起訴狀繕本送達
    翌日起至清償日止，按週年利率百分之五計算之利息；被上訴人應將本件民事判
    決書全部，以十全之版面，刊登於經濟日報第一版、全國版或工商日報第一版、
    全國版一日，費用由被上訴人連帶負擔，均不應准許。原審為上訴人敗訴之判決
    ，及駁回其假執行之聲請，其理由部分或有不同，但結論並無二致。上訴意旨指
    摘原判決不當，求予廢棄改判，為無理由，應予駁回。
九、本件事證已臻明確，兩造其餘之攻擊防禦方法與舉證，經核均於本件判決結果不
    生影響，爰不一一論述，附此敘明。
據上論結，本件上訴為無理由，依民事訴訟法第四百四十九條第二項、第七十八條，
判決如主文。
中　　　華　　　民　　　國　　九十一　　年　　 十一　　 月　　二十六　　日
~B1民事第二庭審判長法　官　童有德
~B2　　　　　　　　法　官　蔡秉宸
~B3　　　　　　　　法　官　翁芳靜
右為正本係照原本作成。
如對本判決上訴，須於收受判決送達後二十日內向本院提出上訴書狀，其未表明上訴
理由者，應於提出上訴後二十日內向本院提出上訴理由書（須按他造人數附具繕本）
，並繳納送達用雙掛號郵票拾份（每份拾肆元）。
上訴時應提出委任律師或具有律師資格之人之委任狀；委任有律師資格者，另應附具
律師及格證書及釋明委任人與受任人有民事訴訟法第四百六十六條之一第一項但書或
第二項（詳附註）所定關係之釋明文書影本。
~B 　 　　　　　　書記官　陳麗玉
中　　　華　　　民　　　國　　九十一　　年　　 十一　　 月　　二十七　　日
附註：
民事訴訟法第四百六十六條之一（第一項、第二項）
對於第二審判決上訴，上訴人應委任律師為訴訟代理人。但上訴人或其法定代理人具
有律師資格者，不在此限。
上訴人之配偶、三親等內之血親、二親等內之姻親，或上訴人為法人、中央或地方機
關時，其所屬專任人員具有律師資格並經法院認為適當者，亦得為第三審訴訟代理人
。
                                                                        Ｂ
